臺灣高等法院高雄分院民事判決　　　　　　 94年度上字第2號
上　訴　人　丁○○
　　　　　　乙○○
共　　　同
訴訟代理人　林雪娟律師
被上訴人　　高雄縣燕巢鄉農會
法定代理人　甲○
訴訟代理人　焦文城律師
　　　　　　施秉慧律師
上列當事人間請求撤銷贈與等事件，上訴人對於民國93年11月25
日臺灣高雄地方法院92年度重訴字第695 號第一審判決提起上訴
，本院於94年10月26日言詞辯論終結，判決如下：
    主  文
上訴駁回。
第二審訴訟費用由上訴人負擔。
    事實及理由
一、被上訴人主張：上訴人丁○○向伊各借款新台幣（下同）
    1140 萬 元、2000萬元，並分別自民國91年2 月28日、91年
    3 月15 日 起未繳利息，及訴外人郭三憩亦以丁○○為連帶
    保證人，向伊借款2900萬元，自89年起未繳息，經伊取得執
    行名義，故丁○○對伊之債務達6300萬元。丁○○竟於91年
    3 月15日將所有高雄縣燕巢鄉○○○段第59之2 號土地，權
    利範圍全部，及同段第79之4 號土地，權利範圍2 分之1 （
    下合稱系爭土地），以91年2 月20日成立之贈與契約為原因
    ，辦理所有權移轉登記予其子即上訴人乙○○，致所餘名下
    不動產之價值合計僅2903萬元，顯然不足清償對伊之債務。
    爰依民法244 條之規定，請求撤銷上訴人間上開贈與土地之
    行為，及乙○○應將受贈土地之所有權移轉登記予以塗銷。
二、上訴人則以：乙○○於90年3 月間，出賣所有高雄縣燕巢鄉
    ○○段630 號建地予訴外人己○○，得款504 萬4000元，已
    全數借予丁○○，用以繳納向被上訴人貸款之利息，同時約
    定日後再將系爭土地（地目為田）所有權移轉予乙○○以償
    還借款，故系爭土地移轉所有權原因，固為節稅而登記為贈
    與，實際為有償之移轉，非民法第244 條第1 項之無償行為
    等語，資為抗辯。
三、原審判決上訴人間就系爭土地所成立之贈與契約及讓與所有
    權之物權行為，均應予撤銷；乙○○應將系爭土地所有權移
    轉登記塗銷。上訴人聲明不服，求為廢棄原判決，駁回被上
    訴人在第一審之訴；被上訴人則求為判決駁回上訴。
四、兩造就下列事實並不爭執（原審卷189 、213 、226 至227
    頁；本院卷(一)第68、160 頁）：
  (一)丁○○向被上訴人借貸1400萬元、2000萬元，計提供高雄縣
    燕巢鄉○○○段134 、134 之8 、134 之15、139 之1 、
    139 之3 、尖山段571 、595 及援巢中段79之3 等共8 筆土
    地，設定第一順位抵押權予被上訴人，用以擔保上開債權，
    分別自91年2 月28日、91年3 月15日起未繳利息，且均未清
    償。
  (二)郭三憩曾邀丁○○為連帶保證人，向被上訴人借款2900萬元
    ，提供高雄縣燕巢鄉○○段190 之6 、218 之3 號土地，設
    定第一順位抵押權予被上訴人，自89年起未繳息。
  (三)丁○○於91年3 月15日，以91年2 月20日所成立之贈與契約
    為原因，將系爭土地移轉登記予乙○○。
  (四)丁○○於91年3 月間處分系爭土地後，所有財產已不足清償
    積欠被上訴人之全部債務。
  (五)己○○向乙○○購買上開建地，將價金504 萬4 千元匯入丙
    ○○在高雄區中小企業銀行之帳戶內。
  (六)丙○○在燕巢農會的帳戶，是用來支付丁○○本件借款利息
    之用。
五、兩造唯一爭執事項為：上訴人間移轉系爭土地所有權是否為
    無償行為（本院卷(一)160 、194 頁）。按原告對於自己主張
    之事實已盡證明之責後，被告對其主張，如抗辯其不實並提
    出反對之主張者，則被告對其反對之主張，亦應負證明之責
    ，此為舉證責任分擔之原則；主張法律關係存在之當事人，
    僅須就該法律關係發生所須具備之特別要件，負舉證之責任
    ，至於他造主張有利於己之事實，應由他造舉證證明（最高
    法院18年上字第2855號判例、48年台上字第887 號判例參照
    ）。被上訴人主張丁○○係以贈與為原因，將系爭土地移轉
    登記予乙○○，業據提出系爭土地登記謄本及異動索引資料
    （原審卷20至24頁），並有土地登記申請書所附土地贈與所
    有權移轉契約書等為憑（本院卷(一)85至96頁），堪認為真實
    。上訴人以系爭土地之移轉登記固以贈與為原因，然係為償
    還丁○○對乙○○之借款，屬有償之移轉等語置辯，則上訴
    人自應就丁○○對乙○○間成立借貸關係及以系爭土地償還
    欠款之事實負舉證責任。經查：
  (一)按當事人主張有金錢借貸關係存在，須就其發生所須具備之
    特別要件即金錢之交付及借貸意思表示互相一致負舉證之責
    任，若僅證明有金錢之交付，未證明借貸意思表示互相一致
    者，尚不能認為有金錢借貸關係存在（最高法院81年度台上
    字第2372號判決參照）。被上訴人對於乙○○曾於90年3 月
    間出售其所有高雄縣燕巢鄉○○段631 號土地予己○○，由
    己○○將買賣價金504 萬4000元匯入丙○○在高雄區中小企
    業銀行帳戶；系爭丁○○向被上訴人借款2 筆之利息均由丙
    ○○以其在被上訴人開設之帳戶扣款代繳利息等情，並不爭
    執，惟否認乙○○係為借款予丁○○而指示己○○將買賣價
    金匯入丙○○帳戶，供繳交丁○○向被上訴人系爭借款之利
    息，並約定以系爭土地抵償借款。是應審酌者為丁○○與乙
    ○○間是否有借貸意思表示之合致及借款之交付。
  (二)據證人丙○○稱：父親丁○○向被上訴人之系爭2 筆借款利
    息，均由丁○○提供款項，經由伊在被上訴人農會開設之帳
    戶扣款（本院卷(一)105 頁）；當時丁○○向被上訴人借款要
    還款繳息，沒有錢支付，因為有人要買建地，所以跟乙○○
    商量賣土地，並答應以系爭2 筆土地與乙○○交換；賣地後
    錢匯到伊帳戶扣款（原審卷180 頁）；證人庚○○稱：丁○
    ○財務週轉有問題要繳農會利息，說要趕快賣地，因為買方
    戊○○要買建地，而丁○○只有農地，才賣乙○○的建地，
    說以後用農地跟乙○○換（本院卷(一)72至73頁）；證人戊○
    ○稱：本來要賣農地，因為我不要，後來說如果賣建地，要
    補償乙○○，但詳細情形我不清楚（本院卷(一)76頁）。惟丙
    ○○與丁○○、乙○○係父子、兄弟關係，其證詞已難免偏
    頗，而證人庚○○就系爭土地價款匯入丙○○帳戶後之流向
    並不知情（本院卷(一)74頁），戊○○就上訴人間如何以土地
    補償，亦不知其詳，則所稱土地價款係用以支付丁○○借款
    利息，或將以土地交換，至多僅係聽聞之詞，均不足為上訴
    人間確有約定借用乙○○賣地款或以土地抵償之證明。況丙
    ○○在被上訴人農會之帳戶，在90年3 月間按月扣繳系爭借
    款利息金額約20餘萬元，經丙○○陳明，並有存摺往來明細
    可稽（同上卷33至38頁），其同時期復未有還款紀錄，是丁
    ○○按月僅須款20餘萬元繼續繳納利息，且未有還款之急迫
    性。而上開買賣價款係匯至丙○○在高雄中小企銀之帳戶，
    非直接匯入丙○○在被上訴人農會開設之帳戶，且旋於90年
    3 月14日提領現金150 萬元、同年月26日匯出款項310 萬元
    ，丙○○在彰化銀行岡山分行帳戶，則於同年月14日匯入
    130 萬元、於同年月26日匯入310 萬元，至同年月27日止，
    該帳戶買進股票支出之款項已大於上開匯入款，亦有各該銀
    行函附之往來明細資料可查（本院卷(一)32頁、120 至138 頁
    ），足認丁○○並無出售土地籌措數百萬元款項之急迫性，
    且乙○○出售土地之價款，實際上亦未匯入丙○○專供繳息
    之帳戶。至於丙○○其後固有陸續匯款至其繳息之農會帳戶
    ，然每筆均僅10餘萬元，且僅供當月繳息之用，依丙○○先
    前為丁○○處理、繳納利息之往例，亦不足據以認定丁○○
    繳息之款項係乙○○出售土地之價款。從而上訴人辯稱乙○
    ○售地款係借予丁○○繳息，而約定以系爭土地抵償等情，
    即難認為屬實。
  (三)證人辛○○稱：丁○○說要把土地給兒子，問我怎麼辦才會
    節稅，我告以如果是農地，經鄉公所出具證明上面有農作物
    ，可以辦贈與；我是說贈與方式比較省稅（本院卷(一)71頁）
    ，亦不足以證明上訴人間有以系爭農地清償借款之事實。
  (四)綜上，上訴人未能證明丁○○有償移轉系爭土地所有權予乙
    ○○，應依土地登記謄本所載之贈與原因，認丁○○係無償
    處分系爭土地，並害及被上訴人債權之受償。
六、從而，被上訴人依據民法第244 條第1 項之規定，訴請撤銷
    上訴人間於91年2 月20日就系爭土地所為之贈與契約及於同
    年3 月15日所為所有權移轉之物權行為，並依同條第4 項規
    定，請求乙○○就系爭土地所為之所有權移轉登記予以塗銷
    ，為有理由，應予准許。是則原審判命如被上訴人所請，於
    法並無不合。上訴意旨指摘原判決不當，求予廢棄改判，為
    無理由，應予駁回其上訴。兩造其餘攻擊防禦方法，核與判
    決結果不生影響，爰不逐一論述，併此敘明。
據上論結，本件上訴為無理由，依民事訴訟法第449 條第1項、
第78條、第85條第1 項前段，判決如主文。
中　　華　　民　　國　　94　　年　　11　　月　　9 　　日
                            民事第六庭
                                審判長法官  許明進
                                法      官  李炫德
                                法      官  謝肅珍
以上正本證明與原本無異。
如對本判決上訴，須於判決送達後20日內向本院提出上訴狀，其
未表明上訴理由者，應於上訴後20日內向本院提出上訴理由書（
均須按他造當事人之人數附繕本）。上訴時應提出委任律師或具
有律師資格之人之委任狀，並依附註條文規定辦理。
中　　華　　民　　國　　94　　年　　11　　月　　9 　　日
                                書  記  官  廖素珍
附註：民事訴訟法第466 條之1 ：對於第二審判決上訴，上訴人
應委任律師為訴訟代理人，但上訴人或其法定代理人具有律師資
格者，不在此限。
